【裁判字號】    98,易,532
【裁判日期】    990430
【裁判案由】    詐欺等
【裁判全文】
臺灣嘉義地方法院刑事判決               98年度易字第532號
公  訴  人  臺灣嘉義地方法院檢察署檢察官
被      告  子○○
上列被告因詐欺等案件，經檢察官提起公訴（九十八年度偵字第
四九八號），本院判決如下：
    主  文
子○○連續意圖為自己不法之所有，以詐術使人將本人之物交付
，處有期徒刑壹年肆月。減為有期徒刑捌月。
被訴侵占罪部分無罪。
    犯  罪  事  實
一、子○○自民國九十四年十二月十日起，以自己名義自任會首
    ，招攬如附表所示之民間互助會，詎竟基於意圖為自己不法
    之所有之詐欺概括犯意，先後於：
（一）九十五年二月十日，在附表所示開標地點，以於標單上書
      寫投標金額之方式，偽稱丙○○以新台幣（下同）六百元
      投標金額得標，致不知情遭冒標之丙○○，及其他活會會
      員共三十三人，陷於錯誤，而各交付活會會款九千四百元
      與子○○，而詐取合會金合計三十一萬零二百元。
（二）九十五年三月十日，在前揭地點，以前揭手段，復偽稱丙○○以六百元投標金額得標，致不知情遭冒標之丙○○，
      及其他活會會員共三十三人，陷於錯誤，而各交付活會會
      款九千四百元與子○○，而詐取合會金合計三十一萬零二
      百元。
（三）九十五年四月十日，在前揭地點，以前揭手段，續偽稱戊○○以六百元投標金額得標，致不知情遭冒標之戊○○，
      及其他活會會員共三十三人，陷於錯誤，而各交付活會會
      款九千四百元與子○○，而詐取合會金合計三十一萬零二
      百元。
（四）九十五年六月十日，在前揭地點，以前揭手段，再偽稱如
      附表所示除丙○○及戊○○外之活會會員之一以六百五十
      元投標金額得標，致該不知情遭冒標之活會會員及其他活
      會會員共三十二人，陷於錯誤，而各交付活會會款九千三
      百五十元與子○○，而詐取合會金合計二十九萬九千二百
      元。
二、案經戊○○及丙○○訴由臺灣嘉義地方法院檢察署檢察官偵
    查起訴。
    理    由
壹、程序事項：
一、證據能力部分：本件被告子○○於言詞辯論終結前，對於本
    件判決所引用之傳聞證據，均同意為證據方法，且對證據能
    力，未為異議。被告於本院審理時不爭執前揭犯罪事實，審
    理時復就各該證據進行辯論，前述證據復無顯不可信之情況
    ，本院審酌採納該等傳聞證據，無礙被告於程序上之彈劾詰
    問權利，認前開傳聞證據，合於刑事訴訟法第一百五十九條
    之之五等規定，而具證據能力，合先敘明。
二、按不起訴處分已確定者，非有刑事訴訟法第四百二十條第一
    項第一款、第二款、第四款或第五款所定得為再審原因之情
    形或發現新事實或新證據者，不得對同一案件再行起訴，固
    為該法第二百六十條所明定。惟該法條所稱之同一案件，係
    指同一訴訟物體，即被告與犯罪事實均屬相同者而言，最高
    法院五十二年台上字第一○四八號判例可資參照。本件被告
    子○○雖辯稱就其對於證人戊○○詐欺取財之部分（下稱前
    案），業經臺灣嘉義地方法院檢察署檢察官以96年度偵字第
    8244號不起訴處分確定，本院不應再予以判決，並提出不起
    訴處分書一份為憑等語。然查，本案檢察官起訴之犯罪事實
    為被告以冒標方式，詐取含告訴人在內之其他活會會員所繳
    交之合會金，至前案告訴人戊○○則係以被告惡意倒會詐取
    告訴人會款，經檢察官以被告所為與詐欺構成要件有間，純
    屬民事糾葛，罪嫌不足為由而為不起訴處分，故前、後二案
    ，被告犯罪時間、手法均有歧異，要難謂屬同一犯罪事實，
    揆諸上開說明，本院就本案為實質審理並為有罪判決，於法
    無違，要無疑義。
貳、有罪部分：
一、訊據被告子○○對於前揭犯罪事實，於審理中坦承不諱，核
    與證人即告訴人戊○○與證人即被害人己○○等人於檢察事
    務官詢問時之證述，證人即告訴人丙○○與證人即被害人丑
    ○○、辰○○、辛○○、乙○○於檢察事務官詢問時及檢察
    官訊問時之證述，及證人即被害人卯○○及午○○檢察官訊
    問時之證述內容相符，復有合會會單、會員姓名表影本、活
    會會員署名表影本、被告倒會後活會及死會會員資料各乙份
    在卷可參。再被告於本院審理時供稱：伊對於附表所示之互
    助會，連續冒標第三、四、五、七期，順序分別為丙○○、
    丙○○、戊○○，至第七期冒標何人，伊業已忘記等語（見
    本院卷第114頁），參以上開互助會起會時間為九十四年十
    二月十日，第一期合會金由自任會首之被告領走，其餘各期
    開標時間為每月十日等情，當足推認上開互助會第三、四、
    五、七期開標時間分別為九十五年二月十日、同年三月十日
    、同年四月十日、同年六月十日，受冒標之人則分別為證人
    丙○○、丙○○、戊○○，及丙○○與戊○○外之活會會員
    之一，且第三、四、五期遭被告收取合會金之活會會員含不
    知情之被冒標活會會員丙○○、戊○○，均共有三十五人，
    至第七期則因會首，及第二、六期業已有會員標取合會金而
    為死會會員，故遭被告收取合會金之活會會員含不知情之被
    冒標活會會員丙○○、戊○○共有三十二人至為灼然。綜上
    所述，足認被告任意性之自白與事實相符，本件事證明確，
    被告上開犯行洵堪認定，應依法論科。
二、按行為後法律有變更者，適用行為時之法律。但行為後之法
    律有利於行為人者，適用最有利於行為人之法律。此為刑法
    第二條第一項揭示之法律變更從舊從輕原則，其規範目的乃
    本諸禁止溯及既往原則，避免行為後新法惡化行為人法律地
    位，致其受行為時無法預見之刑罰處罰，故該條文「法律」
    之解釋限於「刑罰法律」（釋字第一○三號解釋、最高法院
    五十一年台非字第七六號判例參照），循此意旨，則該條文
    之「變更」必以刑罰法律內容「利或不利」之實質變更，始
    合其規範目的，至於無涉利或不利規範之文義修改、條文項
    次條調整、增列等形式修改或法理明文化，則不屬之（最高
    法院九十五年第八次、第二一次刑事庭會議決議參照）；則
    刑法第二條規定顯係於法律變更時決定較有利行為人規定之
    準據法，則於依此準據法衡量利或不利時，前揭所謂刑罰法
    律內容利或不利之變更，當非囿於修訂後刑罰法律規定實質
    變更，而應以修訂後法律個案「適用結果」發生利或不利變
    更（最高法院九十七年第二次刑事庭會議決議參照），始能
    貫徹前揭法律變更規範目的，復與現行最高法院刑庭決議之
    見解呼應相符；查被告行為後，刑法已於九十四年一月七日
    修正，同年二月二日公布，並於九十五年七月一日施行，茲
    綜其法律修正及變更內容，分述如下：
（一）關於罰金刑貨幣單位由銀元修正為新臺幣之法律適用，因
      九十五年七月一日修正公布施行之刑法施行法第一條之一
      增訂「（第一項）中華民國九十四年一月七日刑法修正施
      行後，刑法分則編所定罰金之貨幣單位為新臺幣。（第二
      項）九十四年一月七日刑法修正時，刑法分則編未修正之
      條文定有罰金者，自九十四年一月七日刑法修正施行後，
      就其所定數額提高為三十倍。但七十二年六月二十六日至
      九十四年一月七日新增或修正之條文，就其所定數額提高
      為三倍」，為罰金罰鍰提高標準條例第一條之特別規定，
      經查刑法第三百三十九條第一項規定自七十二年六月二十
      六日（即罰金罰鍰提高標準條例修正公布日）迄今未修正
      ，其罰金法定刑貨幣單位為「銀元」，再依罰金罰鍰提高
      標準條例第一條前段規定罰金刑提高十倍、及依現行法規
      所定貨幣單位折算新台幣條例規定提高三倍結果，無異提
      高三十倍；而刑法施行法第一條之一施行日（即九十五年
      七月一日）後，刑法所定罰金之貨幣單位改為「新臺幣」
      ，就其所定數額提高三十倍，是刑法施行法第一條之一施
      行後，罰金刑貨幣單位雖有「銀元」、「新臺幣」之更異
      ，惟適用結果之罰金額度則無二致，就罰金法定刑提高之
      「刑罰權規範內容」並無利或不利變更，自不生新舊法之
      比較問題，惟應適用具特別法性質之刑法施行法第一條之
      一規定。
（二）被告行為後，刑法第三十三條第五款關於「罰金：一元以
      上」之規定，修正公布為「罰金：新臺幣一千元以上，以
      百元計算之」，刑法法定本刑中列有罰金刑者，其法定最
      低度罰金刑因之提高，涉及科刑規範變更，自有新舊法比
      較必要（最高法院九十五年第八次刑事庭會議決議參照）
      ，比較結果，以舊法有利於行為人，應適用舊法第三十三
      條第五款規定，定其罰金部分之法定刑。
（三）被告行為後，刑法第五十六條連續犯規定，業於九十五年
      七月一日刪除並公布施行，被告於新法施行前犯行，因連
      續犯規定廢止，其適用結果發生刑罰利或不利之法律效果
      ，自屬法律變更，依新法第二條第一項前段規定比較新、
      舊法結果，應適用較有利之行為時舊法而論以連續犯（最
      高法院九十五年第八次刑事庭會議決議參照）。
（四）刑法「罰金刑加減」規定，將舊法「僅加減其最高度」規
      定（刑法第六十八條），改為「最高度及最低度同加減之
      」（刑法第六十七條），罰金法定刑之加減範圍變更，適
      用結果刑罰權科刑規範發生利或不利變更，自有新舊法比
      較必要，經比較結果，於有加重事由時，舊法最低度刑未
      同加，對行為人較為有利。
（五）綜合上述各刑罰權規範內容變更之條文，修正前、後之比
      較，揆諸前揭最高法院決議及修正後刑法第二條第一項規
      定之「從舊、從輕」原則，就被告上開犯行，修正後之刑
      法規定均未較修正前規定有利於被告，故應依修正前規定
      論處。
三、按刑法第二百二十條第一項（修正前第二百二十條）規定：
    「在紙上或物品上之文字、符號……，依習慣或特約，足以
    為表示其用意之證明者，……以文書論。」，故如無製作權
    之人在紙上記載文字或符號，足以表示他人之名義及一定之
    意思，且足以生損害於公眾或他人時，除屬於準公文書者外
    ，即應依刑法第二百十條論以偽造私文書罪；但如未能顯示
    他人名義時，則尚不足以當之。故若於冒標會款時，僅於標
    單上書寫利息金額而未書寫被其冒標者之姓名，則僅憑該標
    單上之數字，尚無從證明該標單之製作權人為何人，自不足
    以為表示某會員參與標會之用意，殊難論以刑法偽造私文書
    罪（最高法院八十九年度台上字第五０六九號判決、臺灣高
    等法院八十九年度上更(一)字第九六六號判決意旨參照）。
    本案被告既僅於標單上書寫利息金額而未書寫被其冒標者之
    姓名，揆諸上開說明，即難論以刑法偽造私文書之罪至為明
    確。故核被告四次冒標行為，均係犯刑法第三百三十九條第
    一項之詐欺取財罪，被告先後多次詐欺取財行為，時間緊接
    ，犯罪構成要件相同，顯皆係基於概括犯意為之，為連續犯
    ，應依廢止前刑法第五十六條之規定論以一罪，並加重其刑
    。爰審酌被告於本次行為前未曾犯罪遭判刑之素行（有臺灣
    高等法院被告前案紀錄表附卷可按）；其招集本次互助會時
    ，業無固定收入（有被告九十四年至九十七年間稅務電子閘
    門財產所得調件明細表在卷足憑），難以期待能按時支付各
    期會款，猶仍招集每月一萬元會金之民間互助會，以冒名投
    標詐財方式清償自身債務之動機、目的及手段；依其陳述及
    戶籍資料，其高中畢業、已婚，子女均已成年之智識程度及
    生活狀況；其利用告訴人戊○○等人對其過往行為之信任，
    詐取告訴人戊○○等人之金額達一百二十餘萬元，又雖與告
    訴人丙○○、戊○○及被害人辰○○於九十六年間達成和解
    ，然經二年餘，仍分毫未償及犯後坦承犯行之態度等一切情
    狀，量處如主文所示之刑。又按犯罪在中華民國九十六年四
    月二十四日以前者，除本條例另有規定外，依下列規定減刑
    ：一、死刑減為無期徒刑。二、無期徒刑減為有期徒刑二十
    年。三、有期徒刑、拘役或罰金，減其刑或金額二分之一。
    中華民國九十六年罪犯減刑條例第二條第一項定有明文。本
    件被告上揭詐欺取財犯行，係在九十六年四月二十四日以前
    所為，復無不得減刑之例外情形，合於減刑條件，爰併諭知
    減得之刑。
四、末查本件被告雖利用僅書寫利息金額而不記載被其冒標者姓
    名之標單供本件詐欺取財犯行所用，然該等標單均已丟棄滅
    失，為被告於審理中陳明可按（本院卷第17至18頁），更無
    證據證明現尚存在，且依一般民間習慣，標會之後該標單亦
    無留存之必要，況被告為免犯罪被發覺，衡諸常情，當無留
    存標單而徒增日後犯行敗露之風險與必要，是前開標單既已
    滅失而不存在，爰均不另為沒收之諭知，附此敘明。
參、無罪部分：
一、公訴意旨另以：被告子○○於九十六年三、四月間，自任會
    首，另召集丙○○（二會）、辰○○、丑○○以其配偶劉啟
    崑名義、乙○○、辛○○、巳○○以其配偶丁○○名義、甲○、己○○等人參加民間互助會，約定每會會款二萬元，每
    月十日開標，採內標制，標會地點在子○○位於嘉義市○○○街二十三號住處，並於九十六年三月十日向丑○○、乙○○各收取首期合會金二萬元，於九十六年四月十一日分別向
    丙○○、辰○○收取首期合會金四萬元、二萬元，惟因招募
    會員人數不足，致該合會未成立，詎子○○竟意圖為自己不
    法之所有，基於侵占之犯意，於不詳時間，將其所持有丙○○、辰○○、丑○○及乙○○所交付之上開首期合會金予以
    侵占入己，用以清償債務。因認被告涉犯刑法第三百三十五
    條第一項之普通侵占罪嫌云云。
二、按犯罪事實應依證據認定之，無證據不得推定其犯罪事實；
    又不能證明被告犯罪者，應諭知無罪之判決，刑事訴訟法第
    一百五十四條、第三百零一條第一項分別定有規定。次按事
    實之認定，應憑證據，如未能發現相當證據，或證據不足以
    證明，自不能以推測或擬制之方法為裁判基礎；又告訴人之
    告訴係以使被告受刑事追訴為目的，是其陳述是否與事實相
    符，仍應調查其他證據以資審認；再按被害人就其被害事實
    所為之陳述，係使其所指之加害人受刑事訴追為目的，其與
    加害人即被告在訴訟利害關係上，處於相反之地位，故被害
    人以證人身分就其被害事實予以陳述，如其陳述本身無瑕疵
    可指，且經調查其他必要證據結果，足以擔保其陳述內容確
    與事實相符，固得採為斷罪依據，惟若查無其他證據足以審
    認其所述確與事實相符，自難僅以被害人之片面指述，遽為
    不利於被告之認定。末認定犯罪事實所憑之證據，雖不以直
    接證據為限，間接證據亦包括在內；然而無論直接或間接證
    據，其為訴訟上之證明，須於通常一般之人均不致有所懷疑
    ，而得確信其為真實之程度者，始得據為有罪之認定，倘其
    證明尚未達到此一程度，而有合理之懷疑存在時，即無從為
    有罪之認定。最高法院四十年臺上字第八六號判例、五十二
    年臺上字第一三○○號判例、九十八年臺上字第五一○八號
    判決及七十六年臺上字第四九八六號判例可資參照。
三、本案公訴人認被告涉有刑法第三百三十五條第一項之侵占罪
    嫌，無非以告訴人丙○○於偵查中之指訴及被害人乙○○、
    丑○○、辰○○於偵查中具結證稱之內容為據，訊據被告堅
    決否認有何侵占犯行，辯稱：其尚未向丙○○、辰○○、丑
    ○○及乙○○等人收取該次合會會款等語。經查，被告曾於
    九十六年三、四月間，自任會首，召集證人丙○○等人參加
    合會，約定每會會款二萬元，每月十日開標，採內標制，標
    會地點在被告位於嘉義市○○○街二十三號住處，嗣因故招
    集不成等情，迭據被告於偵查及本院審理中供承在卷，核與
    告訴人丙○○於偵查中之指訴及被害人乙○○、丑○○、辰
    ○○於偵查中具結證稱之內容相符，此部分事實固堪認定。
    然告訴人丙○○及被害人乙○○、丑○○、辰○○等人是否
    確有各自交付會款及其金額是否確如起訴書所示，僅有前揭
    告訴人及被害人等4人之單一指述，而無相關證據足以參酌
    補強，是否屬實已非無疑，矧衡諸常情，一般人將己所有之
    財物交付他人，不論何因，當收取收據以資證明，俾維權益
    ，然前揭告訴人及被害人四人俱無收據，亦無相關證人足資
    傳訊證明，揆諸上開說明，渠等四人前揭片面指述即難遽採
    。此外復無其他積極證據足證被告有何公訴人所指侵占罪行
    ，被告此部分犯罪即屬不能證明，應判決諭知被告無罪如主
    文第二項所示。
據上論斷，應依刑事訴訟法第二百九十九條第一項前段、第三百
零一條第一項，刑法第二條第一項前段、第五十六條（修正前）
、第三百三十九條第一項，刑法施行法第一條之一第一項、第二
項前段，中華民國九十六年罪犯減刑條例第二條第一項第三款、
第七條判決如主文。
本案經檢察官李志明到庭執行職務。
中    華    民    國    99    年    4    月    30    日
                    刑事第五庭審判長法  官  蔡廷宜
                                    法  官  曾宏揚
                                    法  官  啟夫
以上正本證明與原本無異。
如不服本判決應於收受判決後10日內向本院提出上訴書狀，並應
敘述具體理由；其未敘述上訴理由者，應於上訴期間屆滿後20日
內向本院補提理由書（均須按他造當事人之人數附繕本）「切勿
逕送上級法院」。告訴人或被害人如對於本判決不服者，應具備
理由請求檢察官上訴，其上訴期間之計算係以檢察官收受判決正
本之日期為準。
中    華    民    國    99    年    4    月    30    日
                                    書記官  侯麗茹
附錄本件論罪法條：
中華民國刑法第339條第1項
意圖為自己或第三人不法之所有，以詐術使人將本人或第三人之
物交付者，處5年以下有期徒刑、拘役或科或併科1千元以下罰金
。
附表：
┌───┬────┬──┬────┬──┬────┬────┬────────────┐
│會首  │會期    │會數│會款金額│標制│開標時間│開標地點│會員（未註明數字者，均為│
│      │        │    │        │    │        │        │1會）                   │
├───┼────┼──┼────┼──┼────┼────┼────────────┤
│子○○│94.12.10│35會│一萬元  │內標│每月10日│嘉義市僑│活會會員：              │
│      │至      │    │        │    │下午一時│嘉三街23│未○○、阿鳳（本名乙○○│
│      │97.10.10│    │        │    │許      │號      │）、丙○○（2會）、張瓊 │
│      │        │    │        │    │        │        │如（其父辛○○以其名義參│
│      │        │    │        │    │        │        │加）、辛○○（2會）、月 │
│      │        │    │        │    │        │        │里（2會，本名庚○○）、 │
│      │        │    │        │    │        │        │丁○○（其配偶巳○○以其│
│      │        │    │        │    │        │        │名義參加）、劉啟崑（其配│
│      │        │    │        │    │        │        │偶丑○○以其名義參加）、│
│      │        │    │        │    │        │        │蔡玉枝、卯○○（3會，其 │
│      │        │    │        │    │        │        │配偶午○○以其名義參加）│
│      │        │    │        │    │        │        │、辰○○、秋菊（3會，本 │
│      │        │    │        │    │        │        │名己○○）、雅晴（2會， │
│      │        │    │        │    │        │        │本名寅○○）、戊○○    │
│      │        │    │        │    │        │        ├────────────┤
│      │        │    │        │    │        │        │死會會員：              │
│      │        │    │        │    │        │        │壬○○（其父辛○○以其名│
│      │        │    │        │    │        │        │義參加）、癸○○（其父張│
│      │        │    │        │    │        │        │明俊以其名義參加）、林永│
│      │        │    │        │    │        │        │芳（2會，其配偶巳○○起 │
│      │        │    │        │    │        │        │其名義參加）、甲○（2會 │
│      │        │    │        │    │        │        │）、林秀琴、謝福成、謝秋│
│      │        │    │        │    │        │        │枝、林文玉、蔡友吉、劉強│
└───┴────┴──┴────┴──┴────┴────┴────────────┘

司法院資訊處製作；財團法人民間司法改革基金會備份。
